臺灣板橋地方法院刑事裁定　　　　　　　100年度聲字第767號
聲　請　人　臺灣板橋地方法院檢察署檢察官
被　　　告　黃聖閔
上列被告因違反著作權法案件（99年度偵字第 28824號），聲請
人聲請單獨宣告沒收（100年度聲沒字第126號），本院裁定如下
：
    主  文
扣案如附表所示侵害著作財產權之重製物光碟計貳片均沒收之。
    理  由
一、聲請意旨略以：被告黃聖閔違反著作權法案件，業經臺灣板
    橋地方法院檢察署檢察官以99年度偵字第 28824號職權不起
    訴處分確定，其為警所查扣如附表所示之遊戲光碟 2片，係
    屬重製之遊戲光碟，爰依著作權法第98條後段規定聲請宣告
    沒收等語。
二、按刑罰法令關於沒收之規定，有採義務沒收主義與職權沒收
    主義。義務沒收，乃可分為絕對義務沒收與相對義務沒收二
    者；前者指凡法條規定「不問屬於犯人與否，沒收之」者屬
    之，法院就此等之物，除已證明滅失者外，不問屬於犯人與
    否或有無查扣，均應沒收之，並無審酌餘地，諸如刑法第20
    0條、第205條、第209條、第219條、第266條第2項、毒品危
    害防制條例第18條第 1項前段屬之；後者指供犯罪所用或因
    犯罪所得之物，且以屬於被告所有者為限，始應予以沒收，
    例如毒品危害防制條例第19條第 1項前段（最高法院89年度
    臺上字第5605號、93年度臺上字第2751號判決意旨參照）。
    職權沒收則指法院就屬供被告犯罪所用或因其犯罪所得等物
    ，仍得本於職權斟酌為沒收與否之宣告，此亦可因該物是否
    以屬於犯罪行為人所有為限，分為絕對職權沒收與相對職權
    沒收二者；前者得沒收之物，不以屬於犯人者為限，舉如著
    作權法第98條後段規定；後者即以屬於被告所有為限，諸如
    著作權法第98條前段、野生動物保育法第52條第 1項前段、
    刑法第38條第1項第2款、第3款、第3項前段等屬之。次按沒
    收為從刑之一種，具有刑罰及保安處分之性質，且與主刑有
    其從屬關係，原則上非有主刑之存在不得單獨為之，惟刑法
    第40條第2項「違禁物或專科沒收之物」及刑事訴訟法第259
    條之1關於「檢察官依第253條或第253條之1為不起訴或緩起
    訴之處分者，對供犯罪所用、供犯罪預備或因犯罪所得之物
    ，以屬於被告者為限」得單獨宣告沒收之規定，即為前揭沒
    收須依附於主刑而存在之例外情形。再按95年7月1日修正施
    行之刑法第40條第 2項規定，除原有之「違禁物」得單獨宣
    告沒收外，另增列「專科沒收之物」亦得單獨宣告沒收之明
    文，而所謂「違禁物」，係指法令禁止持有之物，如毒品、
    槍砲、彈藥等是，若法律並無處罰持有之規定，如偽造之貨
    幣，自非違禁物（最高法院80年度臺上字第5058號判決意旨
    參照），又「專科沒收之物」，係指雖非違禁物，然其性質
    究不宜任令在外流通，如偽造之印章、印文、有價證券、信
    用卡、貨幣等，故有單獨宣告沒收之必要（刑法第40條修正
    理由參照），惟所謂「專科沒收之物」，究係以絕對義務沒
    收之物為限，抑或及於相對義務沒收之物，甚至包含職權沒
    收之物，此觀法文猶屬未明，然參諸沒收既為從刑，乃刑罰
    之一種，故除違禁物及為避免行為人再利用其原供犯罪所用
    或因犯罪所得之物作為犯罪工具，危害社會之危險性較為顯
    著，而經法律明定「不問屬於犯人與否，沒收之」即絕對義
    務沒收之物外，基於刑罰僅及於行為人一身之原則，沒收物
    即應以屬於犯人所有者為限，藉以保護第三人之權益。準此
    ，倘若不問屬於犯人與否之物，依刑法分則或刑事特別法規
    定均應沒收，則與第三人之權益保護即屬無涉，法院僅須調
    查物之法律屬性是否屬違禁物或其他絕對義務沒收之物即足
    ，故實體法上自得宜以單獨宣告沒收之方式為之，惟若沒收
    物依法須以被告所有者為限，則為貫徹刑罰不及於第三人之
    原則，允宜於裁判時併宣告之，此對照刑法第200條、第205
    條、第209條、第219條等規定，益徵所謂「專科沒收之物」
    ，應僅指法文有明定「不問屬於犯人與否，沒收之」情形，
    即採前開「絕對義務沒收主義」者而言。是以，法院得依刑
    法第40條第 2項規定宣告單獨沒收者，應僅以「違禁物」或
    其他「絕對義務沒收之物」為限，而著作權法第98條係採得
    科主義之職權沒收規定，既非違禁物，又非專科沒收之物，
    自不得依刑法第40條第2項規定單獨宣告沒收（司法院98年6
    月22日98年度智慧財產法律座談會提案及研討結果刑事訴訟
    類第 4號之研討結果足資參照）。倘係相對義務沒收或職權
    沒收之物，若未於裁判時併宣告之，即應回歸刑事訴訟法第
    259條之1規定，以為單獨宣告沒收之依據，然刑事訴訟法第
    259條之1固明定「以屬於被告者為限」，惟如有著作權法第
    98條後段所定絕對職權沒收之情形，依「特別法優於普通法
    原則」，自應優先適用絕對職權沒收之規定，亦即超越並修
    正刑事訴訟法第259條之1「以屬於被告者為限」之規定，而
    更易為「不以屬於犯人者為限」。
三、經查，被告黃聖閔明知「koei」商標圖樣係告訴人臺灣光榮
    特庫摩股份有限公司（原名臺灣光榮綜合資訊股份有限公司
    ）向經濟部智慧財產局申請註冊登記取得商標權，並指定使
    用於如附表所示之商品，且現仍在商標權期間，未經告訴人
    同意或授權，不得於同一或類似商品使用相同或近似之商標
    圖樣，亦不得明知係上開商品而販賣之，另其明知如附表所
    示光碟內之遊戲軟體，皆係告訴人享有著作財產權之電腦程
    式著作，非經告訴人之同意或授權，不得明知係侵害著作財
    產權之重製物而散布或意圖散布而公開陳列、持有，其並明
    知上揭光碟內之遊戲軟體透過「XBOX」遊樂器執行指令後，
    均會在螢幕上顯示「koei」商標圖樣，足使消費者產生該遊
    戲軟體係告訴人所生產發行之混淆誤認。詎其明知於不詳時
    間，向臺北市士林區不詳遊戲店家所購入如附表所示之遊戲
    光碟，皆係他人未經告訴人同意或授權而擅自重製電腦程式
    著作之光碟，竟仍於民國99年10月1日上午9時17分許，利用
    其位在臺北縣蘆洲市（現改制為新北市蘆洲區○○○○路 2
    段162號6樓住處之電腦設備，連接網際網路至雅虎奇摩拍賣
    網站，並以「fugjpcj0」之帳號登入，而以直接購買價新臺
    幣9,000 元之價格，刊登拍賣XBOX遊戲主機及如附表所示遊
    戲光碟之訊息，以此方式販售前開盜版遊戲光碟予不特定人
    圖以牟利，侵害告訴人享有之著作財產權及商標權。嗣告訴
    代理人楊文華發現後報警，經警佯裝顧客與被告於99年10月
    7日晚間7時20分許，在臺北縣板橋市（現改制為新北市板橋
    區○○○路○段23之1號之「板橋高中」門口前交易而當場查
    獲，並扣得如附表所示之侵害著作財產權之重製物遊戲光碟
    2片，而其所涉犯著作權法第91條之1第3項前段、第2項之明
    知係侵害著作財產權之重製光碟而散布罪、商標法第82條之
    販賣仿冒商標商品罪，均屬刑事訴訟法第376條第1款所列之
    案件，經臺灣板橋地方法院檢察署檢察官審酌被告無犯罪科
    刑暨執行紀錄，且犯後坦承犯行，態度良好，並與告訴人達
    成和解，告訴人亦表示不再追究，又其販賣之違法光碟數量
    及金額均非甚鉅，經此刑事偵查程序後，應知所警惕，不致
    再犯，而無立即課予刑罰之必要等一切情狀，另參酌刑法第
    57條所列各款事由，認以職權不起訴處分為適當，業於99年
    11月22日依刑事訴訟法第253條之規定，以99年度偵字第288
    24號案件為不起訴處分而確定等情，業據本院核閱全案卷證
    屬實，並有前揭不起訴處分書、臺北縣（現改制為新北市）
    政府警察局板橋分局搜索、扣押筆錄及扣押物品目錄表、臺
    灣高等法院被告前案紀錄表等件可稽，足認扣案如附表所示
    之遊戲光碟 2片，俱係供被告犯著作權法第91條之1第3項之
    罪所用之侵害著作財產權重製物光碟，是聲請人聲請單獨宣
    告沒收，於法尚無不合，均應予以准許。
四、爰依刑事訴訟法第 220條、第259條之1，著作權法第98條後
    段，裁定如主文。
中    華    民    國   100    年    6     月    30    日
                  刑事第十七庭  法  官  劉正偉
附表：
┌──┬──────────────────┬───┐
│編號│遊  戲  光  碟  名  稱              │數  量│
├──┼──────────────────┼───┤
│ 1  │真‧三國無雙5 Empires               │ 1片  │
├──┼──────────────────┼───┤
│ 2  │北斗無雙                            │ 1片  │
└──┴──────────────────┴───┘
上列正本證明與原本無異。
如不服本裁定，應於裁定送達後五日內敘明抗告理由，向本院提
出抗告狀。
                                書記官  楊雅芳
中    華    民    國   100    年    7     月    1     日